臺灣高等法院高雄分院刑事判決
111年度醫上更一字第1號
上  訴  人  臺灣高雄地方檢察署檢察官
被      告  黃義文


選任辯護人  張志明律師
            張宇蟬律師
            林姿伶律師
上列上訴人因被告違反醫師法等案件，不服臺灣高雄地方法院10
9年度醫訴字第1號，中華民國110年4月19日第一審判決（起訴案
號：臺灣高雄地方檢察署108年度醫偵字第8號），提起上訴，經
最高法院發回更審，本院判決如下：
    主  文
原判決關於黃義文部分撤銷。
黃義文犯三人以上共同詐欺取財罪，處有期徒刑壹年捌月；未扣
案犯罪所得新臺幣貳拾捌萬玖仟柒佰叁拾捌元沒收，於全部或一
部不能沒收或不宜執行沒收時，追徵其價額。
    事  實
一、鄭敦仁（於民國110 年1 月18日死亡，另由原審為不受理判
    決確定）係址設高雄市○○區○○路000 號明新牙醫診所負責醫
    師，為從事醫療業務之人，黃義文為齒模學徒、沈舜榮（業
    經判決有罪確定）為販售植體之銷售人員、郭呈旺（業經判
    決有罪確定）為牙體技術師，鄭○○（未據起訴）為鄭敦仁之
    女，負責明新牙醫診所健保費用申報、診所收入支出管理。
    黃義文明知自己、沈舜榮、郭呈旺皆未經醫師證照考試及格
    ，且非依醫師法規定領有牙醫師證書及登記有案得以執業之
    人，依法不得執行與醫療相關之診察、診斷、治療、開立處
    方、用藥、施術、處置及接受醫療諮詢等行為，竟與鄭敦仁
    、鄭○○共同基於非法執行醫療業務、行使業務登載不實準文
    書、業務上登載不實文書及意圖為自己不法所有之三人以上
    詐欺取財犯意聯絡為下列㈠、㈡行為（其中沈舜榮僅參與下列
    ㈡行為），復承前揭同一非法執行醫療業務之犯意，與沈舜
    榮、郭呈旺共同基於非法執行醫療業務之犯意聯絡，為下列
    ㈢行為：
  ㈠鄭敦仁因患病手腳不便，無力從事醫療業務，知悉明新牙醫
    診所與衛生福利部中央健康保險署（下稱健保署）簽訂全民
    健康保險特約醫事服務機構合約，該診所為健保署之特約醫
    事服務機構，承辦全民健康保險特約醫療業務，病歷表應由
    執行醫療業務之醫師親自診療後，親自將診療情形登載於病
    歷表上，再持向健保署申請診療費，如非親自診療，即不得
    將他人診療之結果登載於以醫師名義製作之病歷表，且健保
    署對於非執業醫師診療部分，不給付醫療費，不得持向健保
    署申請診療費，竟自104 年7 月起僱用與其有犯意聯絡之黃
    義文充當明新牙醫診所主責醫師，對附表一及附件所示之張
    ○○等健保病患看診執行醫療業務，黃義文對前揭病患看診後
    ，將非由鄭敦仁親自治療如附表一及附件所示健保病患等人
    之診斷、醫療過程、處方等不實事項，透過不知情之明新牙
    醫診所員工登載於業務上製作之線上病歷電磁紀錄之準文書
    ，並列印後黏貼在病歷表上，由黃義文或明新牙醫診所員工
    加蓋鄭敦仁職章，充作鄭敦仁之診斷情形，並由具犯意聯絡
    之鄭○○將此等業務上不實之就診電磁紀錄傳輸至健保署備查
    而行使之。嗣由鄭○○將前述業務上不實之就診電磁紀錄及業
    務上登載不實之健保署特約醫事服務機構門診醫療服務點數
    申報總表等文書寄送健保署高屏業務組按月申請健保給付，
    致使該承辦人員陷於錯誤，誤以為前述保險對象均係由取得
    合法醫師資格之鄭敦仁診療，陸續給付如附表一編號1 至3 
    共計3377元（附表一編號4 、5 部分不重複列計），及附件
    「虛報追扣醫療費用」欄所示共計85萬938 元之健保費用，
    合計新臺幣（下同）85萬4315元（起訴書誤為85萬4295元）
    ，足以生損害於張○○等健保病患、高雄市政府衛生局對於醫
    政資料管理之正確性及健保署對於健保醫療費用紀錄、核發
    管理之正確性。嗣於105 年7 月21日，經高雄市大社區衛生
    所人員派員前往稽查，當場查獲而悉上情。
  ㈡沈舜榮於明新牙醫診所開業期間之105 年2 月17日（起訴書
    誤載為同月15日），因受鄭敦仁、黃義文之委託，而與其2
    人及鄭○○共同基於違反醫師法之犯意聯絡，由其替張○○施行
    前排4 顆門牙之植牙手術（含牙齦開刀手術、補骨粉、拔2 
    顆側門牙），黃義文則在旁協助（黃義文此部分之犯行，已
    包含在上揭事實欄㈠內），以此方式共同非法執行醫療業務
    ，並向健保局申報詐領醫療費用（此部分詐領之醫療費用已
    包含在上揭事實欄㈠內）。
  ㈢黃義文、沈舜榮於明新牙醫診所105 年7 月21日遭高雄市政
    府衛生局查獲後，因張○○前揭植牙療程尚未全部完成，竟與
    郭呈旺承前揭共同基於違反醫師法之犯意聯絡，於105 年8 
    月3 日某時，先由黃義文指示張○○前往郭呈旺位於高雄市○○
    區○○○路000 巷00弄0 號5 樓住處，經郭呈旺提供其住處5 
    樓之醫療器具、再由沈舜榮負責拔除張○○2 顆門牙植體、補
    足骨粉，並將張○○上顎牙齦肉部分切除，以填補前門牙牙齦
    ，黃義文則從旁協助。105 年11月26日，黃義文接續指示張
    ○○前往郭呈旺上開住處，由郭呈旺為張○○施打麻藥並裝上2 
    顆假牙及4 顆門牙牙套。嗣因張○○牙齦發炎腫脹，黃義文遂
    於106 年2 月中旬某日，再指示張○○前往高雄市○○區○○路00
    0 號1 樓其友人紹○○住處診療醫治（無證據證明紹○○此部分
    與黃義文、沈舜榮、郭呈旺具違反醫師法之犯意聯絡）。再
    於106 年2 月底某日，經黃義文陪同張○○前往郭呈旺上開住
    處，由郭呈旺負責摘除張○○4 顆假牙。黃義文、沈舜榮、郭
    呈旺等人即共同以此方式非法執行醫療業務。
  ㈣嗣因張○○察覺有異向臺灣高雄地方檢察署提出告訴，經該署
    檢察官指揮警方會同高雄市政府衛生局於107 年5 月25日前
    往郭呈旺上開住處執行稽查，當場扣得如附表二所示之物，
    始循線查悉上情。
二、案經張○○訴由臺灣高雄地方檢察署檢察官偵查起訴。
    理  由
壹、程序方面：
一、按「不起訴處分已確定或緩起訴處分期滿未經撤銷者，非有
    左列情形之一，不得對於同一案件再行起訴：發現新事實
    或新證據者。有第420 條第1 項第1 款、第2 款、第4 款
    或第5 款所定得為再審原因之情形者」，刑事訴訟法第260
    條定有明文。而刑事訴訟法第260 條所謂之「同一案件」，
    係指被告相同而犯罪事實亦相同者而言，並不包括法律上同
    一案件在內。又檢察官就犯罪事實一部起訴者，其效力及於
    全部，刑事訴訟法第267 條定有明文。而牽連犯、連續犯、
    想像競合犯為裁判上一罪，基於公訴不可分、審判不可分之
    原則，檢察官就具有裁判上一罪關係之一部事實起訴者，倘
    認其起訴合法，受理法院對於未經起訴之他部分事實，自屬
    有權審判，縱經檢察官將此具有不可分性之整個犯罪事實割
    裂為二，僅一部起訴而他部予以不起訴處分，其處分亦應認
    為無效（參照司法院76年廳刑一字第1092號研究意見，最高
    法院43年台上字第690 號、92年度台上字第4161號判決意旨
    ）。本件被告黃義文（下稱被告）事實欄㈠違反醫師法之犯
    行，固經臺灣橋頭地方檢察署檢察官以105 年度偵字第3925
    號為緩起訴處分在案，且期滿未經撤銷，有該緩起訴處分書
    （見警卷第101 至103 頁）及其臺灣高等法院被告前案紀錄
    表附卷可稽，惟上開違反醫師法之犯罪事實與本案起訴書犯
    罪事實欄㈠之行使業務登載不實（準）文書及3人以上詐欺
    取財犯行，具有想像競合犯之裁判上一罪關係（詳後述），
    茲該3 罪又均經檢察官於本案提起公訴，則雖檢察官前就違
    反醫師法部分曾為緩起訴處分，且期滿未經撤銷，然依上開
    說明，仍應認該緩起訴處分已失其效力，法院自應就全部犯
    罪事實予以審理，先此敘明。
二、證據能力：
    按被告以外之人於審判外之陳述，雖不符刑事訴訟法第159
    條之1至第159條之4之規定，而經當事人於審判程序同意作
    為證據，法院審酌該言詞陳述或書面陳述作成時之情況，認
    為適當者，亦得為證據；當事人、代理人或辯護人於法院調
    查證據時，知有第159條第1項不得為證據之情形，而未於言
    詞辯論終結前聲明異議者，視為有前項之同意，刑事訴訟法
    第159條之5第1、2項定有明文。查本判決所引用屬於傳聞證
    據之部分，均已依法踐行調查證據程序，且檢察官、被告及
    其辯護人於本院準備程序時，分別對證據能力表示不爭執（
    見本院更一卷第114-115頁），迄至言詞辯論終結止，均未
    聲明異議，基於尊重當事人對於傳聞證據之處分權，及證據
    資料愈豐富愈有助於真實發現之理念，本院審酌該等證據作
    成時情況，並無違法取證之瑕疵，且無顯不可信之情形，以
    之作為證據應屬適當，自均有證據能力。
貳、實體方面：
一、認定犯罪事實所憑之證據及理由：
㈠上開事實，業據被告於原審及本院審判程序時坦承不諱（見原
  審卷一第273頁，本院更一卷第185-186頁），且經證人即共犯
  鄭敦仁、郭呈旺、沈舜榮、證人即告訴人張○○、證人即鄭敦仁
  之女鄭○○證述在卷（鄭敦仁部分見105年度他字第400號卷〔下
  稱他二卷〕第12頁，郭呈旺部分見警卷第37至43頁、108年度醫
  偵字第8號卷〔下稱偵卷〕第43頁，沈舜榮部分見原審卷一第319
  -333頁，張○○部分見106醫他字第34號卷〔下稱他字卷〕第21至2
  2頁，鄭○○部分見警卷第75至76頁，偵卷第74至75頁），並有
  健保署106年11月2日健保高字第1066091048號函暨保險對象門
  診自104年10月1日至106年2月28日申報紀錄明細表、同署107
  年3月21日健保高字第1076095347號函暨附件、張○○之高雄市
  立大同醫院診斷證明書、現場照片等在卷可參（見他字卷第29
  至33頁、第57至86頁、第127頁、第211至217頁）。經查：
⒈事實欄一㈠、㈡部分
（1）鄭敦仁確有自104 年7 月開始僱用被告至明新牙醫診所從
     事牙科醫療行為之情，業據證人鄭敦仁陳明在卷（見他二
     卷第12頁）；證人鄭○○亦於警詢陳稱：黃義文沒有牙醫師
     執照，因為黃義文本身會製作齒模，方便讓他給來明新診
     所看診的民眾看診，一方面也可以替明新診所節省開支。
     黃義文的薪資都是我拿現金給他的等語（見警卷第75至76
     頁）、復於偵查中證陳：鄭敦仁罹患帕金森氏症，自104 
     年底起即未實際看診，而全權委託黃義文處理診所事務。
     而自104年10月至105 年2 月間，是我每月上網向健保署申
     報請領健保費，列印費用明細後再寄給健保局。104 年10
     月以前，也一直都是我上網申報健保費給付的。我在明新
     牙醫診所只有看過黃義文有替病患診療牙齒等語（見偵卷
     第74至75頁、第77頁），核其2 人所述並無齟齲。而證人
     即告訴人張○○亦於偵查中陳述：我104 年10月在明新牙醫
     診所是由黃義文幫我診治，當時診所只有黃義文在看診。
     黃義文幫我換了6 顆牙齒的牙套，後來他建議我做植牙等
     語（見他字卷第21至22頁），明確表示被告在明新牙醫診
     所以醫師之姿為其看診之事。此外，明新牙醫診所自104 
     年10月迄105 年7 月21日遭高雄市政府衛生局查獲期間，
     該診所均由鄭○○申報健保給付，除經證人鄭○○證陳如上外
     ，並有健保署107 年3 月21日健保高字第1076095347號函
     及所附明新牙醫診所申報104 年10月1 日至106 年2 月28
     日期間保險對象（張○○）門診就醫醫療費用、健保署106 
     年7 月6 日健保查字第1060044318號函、同署106 年8 月9
      日健保高字第1066090179號函存卷可憑（見他字卷第57至
     86頁），而被告知其並不具備得執行醫療業務之牙醫師資
     格，有如上述，竟受僱於鄭敦仁在明新牙醫診所執行牙醫
     師業務，並任由鄭○○虛報來院診治之健保病患之健保給付
     ，則其對於鄭○○虛報健保給付之行為縱未參與實行，亦無
     礙其有犯意聯絡之認定；況且，被告於原審亦自承有將診
     治附表一及附件所示健保病患等人之診斷、醫療過程、處
     方等事項，透過明新牙醫診所員工登載於業務上製作之線
     上病歷電磁紀錄，並列印後黏貼在病歷表上，由其或明新
     牙醫診所員工加蓋鄭敦仁職章，充作鄭敦仁之診斷情形，
     並由鄭○○將此等就診電磁紀錄傳輸至健保署之行為（見原
     審卷一第276 頁），足認被告就虛報健保給付部分，非但
     有犯意之聯絡，亦有行為之分擔。再佐以鄭敦仁既罹患帕
     金森氏症，無法執行牙醫師業務，因而僱用被告擔任醫師
     ，全權處理診所事務，則其將診所包含醫療行為等業務全
     部交由被告處理，並無違諸常理，是堪認被告與鄭敦仁、
     鄭○○3人就事實欄一㈠之犯行，有犯意聯絡、行為分擔，堪
     以認定。
（2）按共同正犯之成立，祇須具有犯意之聯絡，行為之分擔，
     既不問犯罪動機起於何人，亦不必每一階段犯行，均經參
     與；又共同正犯之意思聯絡，不限於事前有所協議，其於
     行為當時，基於相互之認識，以共同犯罪之意思參與者，
     亦無礙於共同正犯之成立，且其表示之方法，亦不以明示
     通謀為必要，即相互間有默示之合致，亦無不可。證人張○
     ○於偵訊時證稱：黃義文建議我做植牙手術，他介紹一位沈
     舜榮於105 年2 月15日（應係「17日」之誤）至明新牙醫
     診所替我診治，我當時做了前排上方4 顆門牙的植牙，植
     牙時黃義文有在場（見他字卷第21頁）。核與證人沈舜榮
     於警詢供稱：第1 次是明新牙醫診所負責人鄭敦仁通知我
     去的，在診所內幫張○○施作植牙手術，當時鄭敦仁、黃義
     文都在場，我就是負責植牙的部份（見警卷第21頁）等語
     ，及證人鄭○○於警詢供陳：我爸爸（指鄭敦仁）請沈舜榮
     來替民眾植牙等語（見警卷第76頁）、於偵訊時陳稱：我
     父親（指鄭敦仁）全委託黃義文處理診所的事情，也認識
     沈舜榮、郭呈旺，鄭敦仁也同意沈舜榮、郭呈旺為明新診
     所的病患處理植牙或診療行為等語（見偵卷第74頁）相符
     。而證人鄭○○既知其父親鄭敦仁因已無法執行醫療業務，
     因而雇用被告至明新牙醫診所代為看診，且同意沈舜榮至
     明新牙醫診所為病患處理植牙之診療行為，其竟仍為其等
     上網虛報請領健保費用，則證人鄭○○就被告與鄭敦仁、沈
     舜榮有參與之事實欄㈡犯行，顯有犯意之聯絡及行為之分
     擔，是就此部分犯行，自應與被告、鄭敦仁、沈舜榮論以
     共同正犯。
2.事實欄一㈢部分
　證人張○○於偵訊時證稱：到105年6月我的牙齒還沒有做好植牙
  ，黃義文跟我說他身體狀況不好，無法繼續執業，介紹我去郭
  呈旺那邊看診，該處是做牙齒模具的，並非診所，我們在該住
  家的5樓看診。105年8月3日在上開處所，由沈舜榮進行第2次
  植牙手術，他把我之前植的兩顆門牙拔掉，再補骨粉及割其他
  牙齦肉來補上排牙齦肉。105年11月26日我又到郭呈旺住處就
  診，由郭呈旺幫我裝植體，裝了以後持續疼痛，在106年2月底
  又前往郭呈旺住處，由郭呈旺幫我診治，並將4顆假牙拆除等
  語（見他字卷第21至23頁）。核與證人沈舜榮於警詢供稱：黃
  義文帶張○○去郭呈旺住處5 樓，黃義文說他心臟有毛病沒辦法
  處理，叫我幫張○○處理，張○○有2 顆植體不穩快掉了，我把植
  體拔掉後有補骨粉，黃義文也在旁邊查看也有幫忙調整植體等
  語（見警卷第21頁）；證人郭呈旺陳述：「（問：明新診所歇
  業後，於105 年8 月3 日黃義文有帶張○○前往你於高雄市○○區
  ○○○路000巷00弄0 號〔○○牙體技術所〕5 樓接受沈舜榮進行第二
  次植牙手術嗎？當時何人在現場？）有，是黃義文跟沈舜榮帶
  張○○來向我借5 樓的治療設備，沈舜榮幫張○○把植體拔掉後有
  補粉。當時我、沈舜榮、黃義文都在現場」、「（問：106 年
  2 月間張○○跟黃義文反應牙齒疼痛，張○○再次前往你於高雄市
  ○○區○○○路000 巷00弄0 號〔○○牙體技術所〕將四顆門牙牙套拔
  掉，此事屬實嗎？）是，我做的沒錯」等語（見警卷第41至43
  頁），復於原審供稱：105 年11月26日我有為張○○裝2 顆假牙
  ，以及4 顆門牙牙套並施打麻藥等語（見原審卷一第120 頁）
  大致相符，是明新診所遭查獲歇業後，為使證人張○○之植牙療
  程繼續，而與被告共同非法執行醫療業務之共犯為沈舜榮、郭
  呈旺，亦堪認定。
㈡綜上，本案事證明確，被告於本院認罪之自白核與事實相符，
  自堪採為論罪科刑之證據，本案事證明確，應依法論科。
二、論罪：
㈠按「在紙上或物品上之文字、符號、圖畫、照像，依習慣或特
  約，足以為表示其用意之證明者，關於本章及本章以外各罪，
  以文書論。（第1項）錄音、錄影或電磁紀錄，藉機器或電腦
  之處理所顯示之聲音、影像或符號，足以為表示其用意之證明
  者，亦同（第2項）」，刑法第220條定有明文。而所謂「業務
  上作成之文書」，指從事業務之人，基於業務上之行為所作成
  之文書（最高法院86年度台上字第6405號刑事判決意旨參照）
  ，病歷之製作，依醫師法第12條第1項規定，則屬醫師執行業
  務之範疇。就事實欄㈠㈡部分，被告對附表一及附件所示健保
  病患看診後，將非由鄭敦仁親自診治之病患診斷、醫療過程、
  處方等不實事項，透過不知情之明新牙醫診所員工登載於業務
  上製作之線上病歷電磁紀錄，並列印後黏貼在病歷表上，再由
  被告或明新牙醫診所員工加蓋鄭敦仁職章，充作鄭敦仁之診斷
  情形，並由鄭○○將此等業務上不實之就診電磁紀錄及業務上登
  載不實之健保署特約醫事服務機構門診醫療服務點數申報總表
  等文書寄送至健保署而虛報健保給付，用以表示係鄭敦仁親自
  看診而向健保局申請健保給付（其中尚有沈舜榮參與張○○之植
  牙部分療程），揆之前揭規定，則該電磁紀錄即屬上開條文所
  規範之準文書無訛。故核被告就事實欄㈠（含事實欄㈡部分，
  下同）所為，係犯醫師法第28條前段之非法執行醫療業務罪，
  及刑法216條、第220條第2項、第215條行使業務登載不實準文
  書罪（就診電磁紀錄部分）、刑法216條、第215條行使業務登
  載不實文書罪（健保署特約醫事服務機構門診醫療服務點數申
  報總表部分）、刑法第339條之4第1項第2款之3人以上詐欺取
  財罪，所登載不實紙本病歷部分係犯刑法第215條業務登載不
  實文書罪；被告就事實欄㈢所為，係犯醫師法第28條前段之非
  法執行醫療業務罪。被告上揭偽造業務登載不實文書及準文書
  之低度行為，為其行使之高度行為所吸收，不另論罪。起訴法
  條漏未論及本案業務上登載不實之就診電磁紀錄乃刑法第220
  條之準文書，及登載不實紙本病歷部分，係犯刑法第215條業
  務上登載不實文書罪，均應予補充。
㈡刑事法若干犯罪行為態樣，本質上原具有反覆、延續實行之特
  徵，立法時既予特別歸類，定為犯罪構成要件之行為要素，則
  行為人基於概括之犯意，在密切接近之一定時、地持續實行之
  複次行為，倘依社會通念，於客觀上認為符合一個反覆、延續
  性之行為觀念者，於刑法評價上，即應僅成立一罪，避免有重
  複評價、刑度超過罪責與不法內涵之疑慮。而醫師法第28條前
  段所謂「執行醫療業務」，即係以繼續之意思，反覆實施同種
  類之行為為目的之社會活動。再按刑法上一行為而觸犯數罪名
  之想像競合犯，其存在之目的，在於避免對於同一不法要素予
  以過度評價，則自然意義之數行為，得否評價為法律概念之一
  行為，應就客觀構成要件行為之重合情形、主觀意思活動之內
  容、所侵害之法益與行為間之關聯性等要素，視個案情節依社
  會通念加以判斷。如具有行為局部之同一性，或其行為著手實
  行階段可認為同一者，得認與一行為觸犯數罪名之要件相侔，
  而依想像競合犯論擬（最高法院101 年度台上字第2449號判決
  意旨參照）。查被告就事實欄㈠、㈡自104 年7 月起至105 年7
   月21日遭查獲時止，對附表一及附件所示之張○○等健保病患
  看診執行醫療業務，與被告於事實欄㈢之時地，因張○○植牙同
  一療程未完成而繼續非法執行醫療業務，具反覆實施性質，有
  行為局部之同一性，在行為概念上，縱有多次舉措，仍應評價
  認係包括一罪之集合犯僅論以一非法執行醫療業務罪。從而，
  被告事實欄㈠至㈢所犯非法執行醫療業務罪、行使業務上登載
  不實文書、準文書罪、業務登載不實文書罪及3人以上共同詐
  欺取財罪，係以一行為觸犯數罪名之想像競合犯，應依刑法第
  55條前段之規定，從一重之3人以上共同詐欺取財罪一罪處斷
  。
㈢被告與鄭敦仁、證人鄭○○就事實欄㈠部分；被告與沈舜榮、鄭
  敦仁、鄭○○就事實欄㈡；被告、沈舜榮與郭呈旺就事實欄㈢所
  為，各有犯意聯絡及行為分擔，應分別論以共同正犯。起訴書
  認事實欄㈠之共犯僅有被告及鄭敦仁，事實欄㈡共犯僅有被告
  及沈舜榮，均有誤會，併予說明。被告利用明新牙醫診所不知
  情之員工為上揭登載不實線上病歷電磁紀錄且持以行使，列印
  後黏貼在病歷表上，或加蓋鄭敦仁職章之所為，為間接正犯。
㈣按刑事訴訟程序中，對於被告之行為，應受裁判之範圍，乃起
  訴書所記載被告之「犯罪事實」，若起訴書犯罪事實欄內，對
  此項行為已予以記載，即為法院應予審判之範圍，至於起訴書
  引用之犯罪法條，僅係檢察官主張被告觸犯何項罪名之意見，
  供法院審判之參考，法院審判時於同一基本犯罪事實之範圍內
  ，並不受起訴法條之拘束，亦即法院在不妨礙起訴基本社會事
  實同一之範圍內，得自由認定事實，變更檢察官所引應適用之
  法條。本件公訴意旨認被告事實欄一之㈠、㈡所為係犯刑法第33
  9條第1項詐欺取財罪部分，容有誤會，惟因兩者之基本事實仍
  屬同一，爰在同一起訴事實範圍內變更起訴法條為刑法第339
  條之4第1項第2款之3人以上詐欺取財罪，予以審判。
三、原判決關於被告部分撤銷之理由
㈠原審就被告部分，認其罪證明確，因而予以論科，固非無見。
  惟查：
⒈事實欄㈠部分，明新牙醫診所向健保署虛報取得之健保給付共
  計85萬4315元（計算式：850938元＋823 元＋1435元＋1119元＝85
  4315元），原判決認明新牙醫診所虛報之健保給付共計85萬42
  95元，核屬有誤。
⒉按「犯罪所得，屬於犯罪行為人者，沒收之」刑法第38條之1 
  第1 項前段定有明文。而此沒收規定，係引進德國施行之利得
  沒收制度，此一制度乃基於「任何人都不得保有犯罪所得」之
  思維所設計之剝奪不法利得之機制，而關於犯罪利得之沒收，
  只要是屬於犯罪行為人者，不論其獲得之原因是為了促成行為
  人犯罪所給予之對待給付或行為人實現犯罪本身而獲取之利益
  ，均屬之，乃為避免任何人坐享犯罪利得，並為遏阻犯罪誘因
  及回復合法財產秩序之準不當得利衡平措施，其範圍包括違法
  行為所得、其變得之物或財產上利益及其孳息，且犯罪利得僅
  取決於事實上對於利得標的之支配處分權，而無關民法的合法
  有效判斷（最高法院109 年度台上字第2896號判決意旨參照）
  。被告於原審供稱：我沒有領健保費用，我的薪水是診所收入
  之百分之三十等語（見原審卷二第220 頁），而證人鄭○○亦於
  警詢陳稱：被告的薪資都是我拿現金給他的等語（見警卷第76
  頁），足見被告於明新牙醫診所為事實欄㈠之非法醫療行為，
  確實因之獲取對待給付，則揆之前開說明，其上述所獲取之對
  待給付，自為其犯罪所得，應依刑法第38條之1 第1 項前段規
  定宣告沒收，於全部或一部不能沒收或不宜執行沒收時，依同
  條第3 項規定追徵其價額。乃原判決未就之為沒收、追徵，法
  律適用，同有未合。
⒊被告於明新牙醫診所為事實欄㈠之非法醫療行為中所為業務登
  載不實病歷之電磁紀錄，為準文書，原判決論罪法條漏未論述
  。
⒋事實欄一㈠共犯為被告、鄭○○、鄭敦仁；就事實欄一㈡共犯為被
  告、鄭○○、鄭敦仁、沈舜榮，且均為3人以上共同犯之，顯已
  該當刑法第339條之4第1項第2款加重詐欺罪之構成要件。原判
  決未予查明釐清，並說明被告上開行為何以不適用刑法第339
  條之4第1項第2款之加重詐欺罪論處，逕論以想像競合犯刑法
  第339條第1項之普通詐欺取財輕罪而從一重之非法執行醫療業
  務罪處斷，難謂無判決理由不備，及適用法律不當之違法。
⒌依被告自白及張○○於偵查中所證述，其於105年6月間與被告聯
  絡，係因先前於明新牙醫診所進行之植牙有問題，由被告介紹
  至郭呈旺處看診補植（見第34號醫他卷第21至22頁），而陸續
  為事實欄一㈢所載各次醫療行為。則被告對張○○所為之違法醫
  療行為，係基於一持續完整之植牙療程所為，於刑法評價上論
  處單純一罪之集合犯即為已足，原判決未詳予釐清究明，容有
  疏誤。
從而，檢察官上訴主張原判決就被告量刑過輕，且未完全沒收被
告犯罪所得，而有不當，非無理由，原判決此部分復有前開所述
之瑕疵，自應由本院將被告部分撤銷改判。
㈡科刑：
  爰審酌被告明知自己僅具齒模學徒之資格，並未取得我國牙醫
  師資格，依法不得從事牙醫師醫療業務，竟仍受僱於明新牙醫
  診所擔任主責醫師，為附表一及附件所示之病患執行醫療業務
  且期間長達約1年，虛報健保費用人次多達844次，金額高達85
  萬多元，無視全民健康保險之設立美意，嚴重損及該健康保險
  之存續性，其本身並獲取28萬餘元之不法所得（詳後述），足
  見犯罪所生危害非輕；且其犯後雖於原審及本院坦認犯行，惟
  未對告訴人張○○因其醫療行為所造成之苦痛有何歉意之表示，
  難認其有真切悔悟之心；又其經健保署追扣已給付之健保費用
  85萬938元及利息，亦迄未清償，有衛生福利部中央健康保險
  署110年4月8日健保高字第1106129619號函及所附臺灣橋頭地
  方法院107年度訴字第864號民事判決、本院電話紀錄可稽（見
  原審卷二第229至235頁、本院更一卷第163頁），誠有不該。
  惟念及被告前無因犯罪而經法院判刑之前科紀錄，有其臺灣高
  等法院被告前案紀錄表附卷可稽，堪認素行尚非不佳，復酌以
  其犯後已依法院之民事判決給付告訴人損害賠償金額，及其自
  陳之智識程度、身體及生活狀況等一切情狀，就其所犯之罪，
  量處如主文第2項所示之刑，以資懲儆。
㈢沒收：
  ⒈按犯罪所得之沒收或追徵，在於剝奪犯罪行為人之實際犯罪
    所得，使其不能坐享犯罪之成果，以杜絕犯罪誘因，性質上
    屬類似不當得利之衡平措施。苟無犯罪所得，自不生利得剝
    奪之問題。二人以上共同犯罪，關於犯罪所得之沒收或追徵
    ，倘個別成員並無犯罪所得，且與其他成員對於所得亦無事
    實上之共同處分權時，即無「利得」可資剝奪，一概採取絕
    對連帶沒收或追徵，對未受利得之共同正犯顯失公平，故共
    犯所得之沒收或追徵，應就各人所分得者為之。所謂各人「
    所分得」之數，係指各人「對犯罪所得有事實上之處分權限
    」而言。各共同正犯有無犯罪所得、所得多寡，事實審法院
    應視具體個案之實際情形，綜合卷證資料及調查結果，依自
    由證明程序釋明其合理之依據而為認定（最高法院106 年度
    台上字第2486號判決意旨參照）。查如附表一編號1 至3 及
    附件所示各病患之健保給付，均係匯入戶名為「明新牙醫診
    所鄭敦仁」之郵局帳戶，104 年10月前由鄭敦仁保管，之後
    由鄭○○保管，業據證人鄭○○陳明在卷（見偵卷第74頁），復
    無證據證明被告就此等款項有何共同處分權存在，依之前開
    說明，自不於被告此部分罪刑項下宣告沒收、追徵。
  ⒉被告至明新牙醫診所為上揭非法醫療行為，確有因之獲取對
    待給付（即薪資、獎金），為其犯罪所得，應依刑法第38條
    之1 第1 項前段規定宣告沒收，於全部或一部不能沒收或不
    宜執行沒收時，依同條第3 項規定追徵之。而該薪資數額據
    被告於原審稱，係診所收入之百分之三十；檢察官並同意被
    告此部分之犯罪所得數額，以明新牙醫診所申請健保費用之
    數額計算（見原審卷第201 頁），則依此核算被告事實欄㈠
    之薪資共計25萬7738元【元以下無條件捨去。計算式：8557
    52元＋823 元＋1435元＋1119元＝859129元，859129元×30% ＝25
    7738.7元】。又被告自陳：植牙1 顆8 萬，鄭敦仁有給我一
    成的獎金等語（見偵卷第96頁），而此部分告訴人共施行4 
    顆門牙植牙手術，可見就此部分被告共收取3萬2000元獎金
    。則合計被告事實欄㈠犯罪所得共為28萬9738元（257738元
    薪資＋32000 元獎金＝289738元），爰就被告犯罪所得於其所
    犯罪刑項下宣告沒收，於全部或一部不能沒收或不宜執行沒
    收時，追徵其價額。
  ⒊扣案如附表二所示之物，均為原審共同被告郭呈旺所有，有
    高雄市政府警察局刑事警察大隊107 年5 月25日扣押筆錄、
    扣押物品目錄表、扣押物品收據可稽（見警卷第47至53頁）
    ，被告既無處分權，自不為沒收之諭知。
四、共犯鄭敦仁部分業經原審為不受理判決確定；共犯郭呈旺則
    經原審判處罪刑確定；共犯沈舜榮則經本院前審判處罪刑確
    定，均不再論列。　　
據上論結，應依刑事訴訟法第300條、第369條第1項前段、第364
條、第299條第1項前段，判決如主文。
本案經檢察官王建中提起公訴，檢察官李文和提起上訴，檢察官
何景東、楊慶瑞到庭執行職務。
中　　華　　民　　國　　111 　年　　11　　月　　24　　日
                  刑事第七庭    審判長法  官　李璧君
                                      法  官　鍾佩真
                                      法  官　石家禎
以上正本證明與原本無異。
如不服本判決，應於判決送達後20日內向本院提出上訴狀，其未
敘述理由者並應於提出上訴狀後20日內向本院補提理由書（應附
繕本）。
中　　華　　民　　國　　111 　年　　11　　月　　24　　日
                                      書記官　楊馥華
附錄本判決論罪科刑法條：
《醫師法第28條》
未取得合法醫師資格，執行醫療業務者，處6 個月以上5 年以下
有期徒刑，得併科新臺幣30萬元以上150 萬元以下罰金。但合於
下列情形之一者，不罰：
一、在中央主管機關認可之醫療機構，於醫師指導下實習之醫學
    院、校學生或畢業生。
二、在醫療機構於醫師指示下之護理人員、助產人員或其他醫事
    人員。
三、合於第11條第1 項但書規定。
四、臨時施行急救。
《中華民國刑法第216 條》
（行使偽造變造或登載不實之文書罪）
行使第210 條至第215 條之文書者，依偽造、變造文書或登載不
實事項或使登載不實事項之規定處斷。
《中華民國刑法第215 條》
從事業務之人，明知為不實之事項，而登載於其業務上作成之文
書，足以生損害於公眾或他人者，處3 年以下有期徒刑、拘役或
1 萬5 千元以下罰金。
《中華民國刑法第339 條》
意圖為自己或第三人不法之所有，以詐術使人將本人或第三人之
物交付者，處5 年以下有期徒刑、拘役或科或併科50萬元以下罰
金。
以前項方法得財產上不法之利益或使第三人得之者，亦同。
前二項之未遂犯罰之。
附表一：告訴人張○○就醫及請領健保費紀錄
編號 姓名 日期（民國） 申請費用（新臺幣） 1 張○○ 104/12/14 823 元（虛領費用） 2 張○○ 104/12/21 1435元（虛領費用） 3 張○○ 104/12/29 1119元（虛領費用） 4 張○○ 105/1/25 1622元（不予計入） 5 張○○ 105/2/17 1407元（不予計入） 總計申請費用：3377元    備註：編號4 、5 已經列入附件編號112 、199 號，並由健保局追扣，故不重複計入（證據出處：健保署107 年3 月21日健保高字第1076095347號函暨附件，見他字卷第57至86頁）    

附表二：
編號 物品 數量 1 安妥卡因注射劑 47支 2 賽普敦特局部麻醉注射劑 18支 3 口舒樂藥膏 5支 4 xylonor 噴劑 1瓶 5 賽樂局部麻醉凝膠 1支 6 消炎止痛藥 6包 7 生理食鹽水 1瓶 8 麻醉劑注射筒 1支 9 洗牙機頭 1支 10 洗牙使用過醫療廢棄物 1包